臺灣高等法院民事判決 
108年度上字第1221號
上  訴  人  林淑雲  
訴訟代理人  陳彥嘉律師
被  上訴人  陳媛媛  
訴訟代理人  王佑銘律師

上列當事人間請求返還借款事件，上訴人對於中華民國108年9月
11日臺灣新北地方法院107年度訴字第2642號第一審判決提起上
訴，本院於109年5月7日言詞辯論終結，判決如下：
    主    文
上訴駁回。
第二審訴訟費用由上訴人負擔。
    事    實    及    理    由
一、程序方面：
　　按「訴訟中有犯罪嫌疑牽涉其裁判者，法院得在刑事訴訟終
    結前，以裁定停止訴訟程序」，民事訴訟法第183條定有明
　　文。次按所謂訴訟中有犯罪嫌疑牽涉其裁判，係指在民事訴
    訟繫屬中，當事人或第三人涉有犯罪嫌疑，足以影響民事訴
    訟之裁判，非俟刑事訴訟解決，民事法院即無從或難於判斷
    者而言（最高法院79年台抗字第218號判例意旨參照）。上
    訴人主張被上訴人女婿即訴外人陳彥融涉嫌偽證，經其提出
    刑事告訴，故本件應裁定停止訴訟云云（見本院卷第209至 
    210頁）。茲因本件未引用陳彥融之證詞，其證詞自不足以
    影響本件裁判（詳後述），故本件並無裁定停止訴訟之必要
　　，合先敘明。
二、被上訴人主張：上訴人在民國（下同）104年4、5月間，兩
    度洽借金錢，被上訴人遂在104年4月23日及同年5月14日，
　　各將新臺幣（下同）200萬元匯至上訴人名下上海商業儲蓄
    銀行帳戶，合計借款400萬元。上訴人僅歸還150萬元，尚積
    欠250萬元，經多次催討均無效果。爰依借款返還請求權，
    訴請：上訴人應給付被上訴人250萬元，及自起訴狀繕本送
    達翌日（即107年10月18日）起至清償日止，按年息5%計算
    之利息。並願供擔保請准宣告假執行等語。
三、上訴人則以：102年1、2月間，訴外人即慈聖宮宮主李國賓
　　（104年歿）向兩造表示神明指示購買房地，希望兩造奉獻
　　，三人遂達成合夥協議，共同集資購買不動產，日後出售所
    得價金則貢獻給聖母；上訴人出資逾1600萬元，被上訴人僅
    有小額出資。嗣由上訴人出面訂購新北市○○區○○路000
　　○00號4樓房地（下稱系爭房地），並登記在李國賓名下；但
    是，前開不動產在104年3月13日忽然登記至被上訴人名下
　　，經上訴人質問，被上訴人遂同意協商。迨104年11月1日，
　　上訴人以女兒即訴外人鄭嘉嫺為代理人，與陳彥融共同訂立
    書面（下稱系爭書面），由陳彥融以1300萬元向上訴人購買
    系爭房地，被上訴人則同意將250萬元借款債權充做定金；
    故前開書面實質為兩造間和解。被上訴人借款債權於抵付陳
    彥融250萬元之定金債務時消滅，且陳彥融違約致遭上訴人
    沒收定金，被上訴人無從再請求償還借款等語，資為抗辯。
四、原審就被上訴人之請求，判決：上訴人應給付被上訴人250
    萬元，及自107年10月18日起至清償日止，按年息5%計算之
    利息。並分別為准免假執行之諭知。上訴人不服而提起上訴
    ，聲明： ㈠原判決廢棄；㈡被上訴人第一審之訴及假執行之
    聲請均駁回。被上訴人答辯聲明：上訴駁回。
五、兩造不爭執事項：
  ㈠上訴人向被上訴人借款，先後在104年4月23日及同年5月14日
    借得200萬元，合計借款400萬元，已清償150萬元。（見原
    審卷第11-19頁Line截圖、存款憑條，本院卷第44頁）
　㈡系爭房地於102年5月17日登記在李國賓名下，再於104年3月1
    3日移轉登記至被上訴人名下（見本院卷第175-178頁不動
　　產謄本，原審卷257頁索引）
　㈢104年11月1日，鄭嘉嫺與陳彥融簽立系爭書面；標題為「買
    賣合約」，內容為「標的物：新北市○○區○○路000○00號4樓
    」、「買受人：陳彥融」、「賣方代理人：鄭嘉嫺」
　　，「雙方承諾賣方賣標的物實際領取金額為新臺幣壹仟叁佰
    萬元整」、「訂金：新臺幣貳佰伍拾萬元整」、「雙方約定
    自中華民國104年12月開始房屋貸款及銀行貸款等過戶稅金
　　由買方負擔」、「買受人簽名陳彥融」、「賣方代理人鄭嘉
    嫺」、「中華民國104年11月1日」；上開文字係以紅筆書於
    黃色紙張，並蓋用「龜山慈航宮」戳記（見原審卷第357頁
　　）。兩造不爭執該文件之形式真正（見本院卷第45-46頁）
　㈣上訴人Line稱謂是「林楷莉」或「林淑雲」，被上訴人為
　　「CHRISTINE」（見本院卷第46頁）。兩造不爭執下列Line
    對話截圖之形式真正：（見本院卷第59、241頁）
　　⑴原證3之Line截圖（見原審卷第21-22頁。上訴人另要求勘
      驗手機） 
　　⑵被證2、3之Line截圖（見原審卷51、53頁）
　㈤被上訴人不爭執下列資料形式真正（見本院卷第59頁）：
　　⑴被證4：上訴人自102年2月27日至104年1月26日對於李國 
　　　       賓548萬元匯款資料（見原審卷第313-319頁）
　　⑵被證5：上訴人自101年11月14日至103年9月18日對被上訴
　　　       人匯款1031萬3800元匯款資料與表格（見原審卷
　　　       第321-337頁）
六、本院之判斷：
  ㈠被上訴人主張上訴人於104年4月23日及同年5月14日向其借款
    ，合計借得400萬元，已清償150萬元，此為兩造所不爭（見
    不爭執事項㈠）， 堪認被上訴人對上訴人確有250萬借款債
    權存在。
  ㈡被上訴人是否以250萬元借款債權抵付陳彥融對上訴人250萬
　　元之定金債務？
　　⒈按當事人主張有利於己之事實者，就其事實有舉證之責任
      ，民事訴訟法第277條前段定有明文。次按債務人自認債
      務發生原因之事實而主張債務已因清償而消滅，應由債務
      人就該清償之事實負舉證責任（最高法院107年度台上字
      第1937號判決意旨參照）。
　　⒉上訴人主張兩造與李國賓合夥購買房地，上訴人出資逾00
　　　00萬元。事後發現合夥所購系爭房地竟然移轉至被上訴人
      名下，經協商後，鄭嘉嫺與陳彥融在104年11月1日訂立系
      爭書面，買方為陳彥融，實質為兩造間由被上訴人給付13
      00萬元回饋予神明，上訴人不再追究系爭房地遭移轉登記
      至被上訴人名下之和解契約，被上訴人同意將250萬元借
      款債權充做陳彥融應付定金（見本院卷第240頁、第253-2
      57頁）。被上訴人予以否認，依前揭說明，自應由上訴人
      就該有利於已之事實負舉證責任。查：
　    ⑴上訴人於原審108年3月27日庭期主張：「（問：250萬元
        借款契約的當事人與不動產買賣契約的當事人為何？
　　　　）250萬的借款契約的當事人為兩造。不動產契約的當
        事人為訴外人陳彥融與鄭嘉嫺。本件兩造間有約定將被
        告（即上訴人）應返還與原告（即被上訴人）的250萬
        元充作被證一買賣契約，訴外人陳彥融買賣定金之交付
        」等語（見原審卷第138頁筆錄），依其所述系爭書面
        當事人為鄭嘉嫺與陳彥融，契約性質為買賣。
　　　⑵嗣上訴人於本院108年12月9日庭期表示：「104年11月1
        日訂立的書面，上訴人代理人是鄭嘉嫺，被上訴人代理
        人是陳彥融」等語（見本院卷第76頁），依該次庭期陳
        述，系爭書面當事人實為兩造，分別以鄭嘉嫺、陳彥融
        為代理人，契約性質應仍為買賣。
　　　⑶上訴人或稱系爭書面買方為陳彥融，或稱買方係被上訴
        人，陳彥融係買方（被上訴人）之代理人，經本院行使
        闡明權後，被上訴人確認系爭書面之賣方係上訴人（代
        理人鄭嘉嫺），買方係陳彥融，實質上亦有兩造間由被
        上訴人給付1300萬元回饋予神明，上訴人不再追究系爭
        房地遭移轉登記至被上訴人名下；本件借款250萬元充
        為陳彥融對上訴人買賣定金之和解協議（見本院卷第24
        0頁、第253-257頁），合先敘明。
　　⒊系爭書面標題為「買賣合約」，內容：「標的物：新北市○
      ○區○○路000○00號4樓」、「買受人：陳彥融」、「賣方代
      理人：鄭嘉嫺」，「雙方承諾賣方賣標的物實際領取金額
      為新臺幣壹仟叁佰萬元整」、「訂金：新臺幣貳佰伍拾萬
      元整」、「雙方約定自中華民國104年12月開始房屋貸款
      及銀行貸款等過戶稅金由買方負擔」、「買受人簽名陳彥
      融」、「賣方代理人鄭嘉嫺」、龜山慈航宮印文、「中華
      民國104年11月1日」，此外別無其他文字（見原審卷第49
      、357頁）。依此內容，充其量僅表明上訴人與陳彥融間
      就系爭房地之買賣事宜；並無隻字片語提及兩造間由被上
      訴人給付1300萬元回饋予神明，上訴人不再追究系爭房地
      遭移轉登記至被上訴人名下，而以本件借款250萬元充為
      定金等和解內容；則上訴人竟謂「買方是陳彥融，必須要
      出資的是陳彥融，實質是兩造間的和解」云云，實與文義
      不符。本院難以採信。
　　⒋其次，上訴人固謂兩造當時在場，口頭約定以被上訴人250
      萬元借款債權充做陳彥融對上訴人之買賣定金云云（見本
      院卷第79、242、245頁）。然：
　　　⑴上訴人一再主張其向被上訴人表示「伊對系爭房地付出
        總約1700萬元，建議被上訴人以1380萬元買下，並以上
        訴人向被上訴人借貸250萬作定金」（見本院卷第255頁
        ），復以「104年10月21日」原證3之Line內容（見原審
        卷第22頁）為證，依此可知，上訴人應係主張被上訴人
        （買方）購買系爭房地時，被上訴人得以系爭借款250
        萬元充為被上訴人對上訴人250萬元定金之建議而已，
        該原證3之內容尚不足以證明「上訴人與被上訴人」於1
        04年11月1日另有口頭合意，將被上訴人對上訴人之系
        爭250萬元借款債權，抵付陳彥融對上訴人買賣系爭房
        地之250萬元定金債務。
　　　⑵次查，系爭書面之買方是陳彥融，必須要出資的是陳彥
        融，此據上訴人自認在卷（見本院卷第240頁），亦即
        系爭書面上所載之定金250萬元，應由陳彥融支付，始
        為常態，該定金250萬元如係由買（陳彥融）賣（上訴
        人）雙方以外之兩造（被上訴人、上訴人）於「104年1
        1月1日」合意，由被上訴人以其對上訴人250萬借款債
        權抵付陳彥融應支付之定金250萬元，此則為變態事實
　　　　。衡諸常情，系爭書面自應有相關記載並由契約外第三
        人之被上訴人簽認以昭鄭重，始得據以確認借款與定金
        間抵付結算之效果。但是，系爭書面僅記載「訂金：新
        臺幣貳佰伍拾萬元整」（見不爭執事項㈢），實難認上
        訴人所陳口頭合意等情為可採。
　　  ⑶鄭嘉嫺於原審108年5月15日庭期固然證稱：「（問：提
        示本院卷第49頁。證人是否看過這份買賣契約書？）有
        。這份買賣契約書，證人是代理賣方。信徒奉獻去買系
        爭房屋暫時登記在李國賓的名下，不知道為何所有權人
        就變成原告的名字，當時我母親有向原告質問房屋暫時
        登記在李國賓名下，原告在LINE裡也表明是暫時代為保
        管，所以原告當時同意房屋開放做買賣，買賣所得的價
        金由我母親捐獻給宮廟，因為系爭房屋是我母親出資的
        ，這是我母親的權利，當時財務由我管理，所以由我作
        為賣方的代理人，我代理的是我母親的權利」、「（問
        ：當時簽訂買賣合約書時登記所有權人為何？）原告。
        賣方是被告」、「（問：買賣契約書中記載買受人陳彥
        融是實際的買方？）兩造之間有談到要把系爭房屋開放
        買賣，原告有提到她的女兒或女婿有意願要買，原告說
        要考慮一個禮拜，104年11月1 日原告突然帶女兒及女
        婿來龜山慈航宮說她的女兒要買，但是同一天原告讓陳
        彥融來簽合約」、「（問：這份買賣合約書是誰擬定的
        ？）是我在104年11月1日擬定的」、「（問：當時記載
        買方為陳彥融是誰的意見？）是陳彥融說他要跟我簽。
        原告及原告的女兒均在場亦同意。我的母親之前有跟原
        告借400萬，已經返還150萬，我母親提議說剩下的250
        萬拿來作為買賣房屋的訂金，當時原告還有陳彥融都在
        場，他們都同意」、「（問：簽買賣合約書時有誰在場
        ？）被告、原告、我阿姨即林淑鈴、陳彥融、原告的女
        兒李念拯、原告的兩個孫女，還有一個信徒曾博鏞及我
        在場。簽約地點在龜山慈航宮的二樓」。「（問：依證
        人所述，買賣合約所載訂金的內容是由被告積欠原告25
        0 萬的款項，為何兩造沒有在這份買賣合約上確認及簽
        名？當天是否有特別確認以被告積欠原告250 萬的債務
        作為陳彥融訂金的交付？）250 萬的訂金上述有說明，
        兩造在口頭上有同意，所以沒有特別在合約上簽名」、
        「（問：李國賓是那個宮廟的宮主？）是慈聖宮的宮主
        」、「（問：證人是管理何宮廟的財務？）…我管理的
        是龜山慈航宮的財務」等語（見原審卷第188至 193頁
        筆錄）。但是：
　　　　①鄭嘉嫺係上訴人之女，且係上訴人與陳彥融間簽訂買
          賣系爭房地之代理簽約人，其所為上開有利上訴人之
          證詞，難免偏頗。
　　　　②鄭嘉嫺復自承系爭書面係其草擬，且係龜山慈航宮的
          財務，其對於上訴人與陳彥融間買賣雙方之價金支付
　　　　　，與上訴人與被上訴人間關於系爭借貸250萬元債務
　　　　　之償還，當知此分屬不同當事人間之不同債權債務關
          係，且鄭嘉嫺聲稱被上訴人於上訴人（鄭嘉嫺代理）
          與陳彥融簽約當時，被上訴人亦在現場，而系爭書面
          亦已記載「訂金：新臺幣貳佰伍拾萬元整」，卻未加
          註相關借款250萬元抵付定金250萬元事宜，也未交由
          被上訴人簽認，亦難認鄭嘉嫺上開證詞為可採。
　　　　③參以，被上訴人辯稱陳彥融去龜山慈航宮許願時，向
          神明詢問而書寫系爭書面等語（見本院卷第46頁、00
　　　　　0頁），核與系爭書面係以黃色底之宮廟用紙紅色文
          字書寫而成，並蓋用「龜山慈航宮」戳章（見原審卷
          第357頁）；被上訴人於105年1月16日向上訴人表示
          ：「房子我女婿不買了」，迨105年2月16日，鄭嘉嫺
          向被上訴人回應：「收到。我會上稟玄天上帝。陳彥
          融說不買了」（見原審卷第51、53頁截圖）等情相符
          ，應可採信，否則焉須「上稟玄天上帝」；再由系爭
          書面所載內容均係（買方）陳彥融應負擔義務之內容
          （詳前述），而系爭房地早已登記於被上訴人名下（
          見不爭執事項㈡），上訴人係系爭房地買賣之出賣人
          ，系爭書面竟無任何上訴人（出賣人）應如何履行移
          轉標的物，應如何負擔相關稅賦等義務之記載，猶應
          認系爭書面僅係上訴人與陳彥融間就買賣系爭房地之
          初步約定，先由陳彥融以系爭書面詢問神明後，再續
          為完整之簽約事宜，以釐清各相關人等之權利義務關
          係，尚難認此時已與系爭借款250萬元有關，是鄭嘉
          嫺之上開證詞亦難為有利於上訴人之認定。
　　⒌至於上訴人自102年2月27日至104年1月26日對於李國賓54
　　　8萬元匯款資料（見原審卷第313-319頁）；上訴人自101
　　　年11月14日至103年9月18日對被上訴人匯款（見同卷第32
      1-337頁），以及上訴人自102年6月13日至10月16日匯款
      資料（見同卷第339-347頁），則屬上訴人、李國賓與被
      上訴人間之金流紀錄，尚與系爭書面無關，併予敘明。故
      無從為有利於上訴人之認定。
　　⒍綜上，上訴人主張系爭書面買方為陳彥融，實質為兩造間
      由被上訴人給付1300萬元回饋予神明，上訴人不再追究系
      爭房地遭移轉登記至被上訴人名下之和解契約，被上訴人
      同意將250萬元借款債權充做定金一節；並無可採。則上
      訴人主張被上訴人借款債權於抵付定金時即消滅，無從再
      請求返還款借云云（見本院卷第245頁）；自無可取。
七、從而，被上訴人依據借款返還請求權，訴請：「上訴人應給
    付被上訴人250萬元，及自起訴狀繕本送達翌日（即107年10
    月18日）起至清償日止，按年息5%計算之利息」；洵屬正當
　　，應予准許。是則原審判命上訴人如數給付，並依兩造聲請
    ，定相當擔保金額為准免假執行之宣告，於法並無違誤。上
    訴意旨指摘原判決不當，求予廢棄改判，為無理由，應予駁
    回。
八、關於兩造與李國賓是否合資購買不動產、每人出資額若干，
    核屬另一糾葛，本院並無探究之必要。因本件事證已明，有
    關上訴人聲請訊問林淑鈴、李念拯、兩造當事人，勘驗被上
    訴人手機等情，均無必要。至於兩造其餘攻擊、防禦方法及
    證據，經斟酌後，認均不足以影響本判決結果，自無逐一詳
    予論述之必要，併予敘明。
九、據上論結，本件上訴為無理由，依民事訴訟法第449條第1項
    、第78條，判決如主文。
中　　華　　民　　國　　109 　年　　5 　　月　　21　　日
                  民事第二十庭  
                        審判長法  官  陳雅玲
                              法  官  林玉蕙
                              法  官  吳燁山
正本係照原本作成。
如不服本判決，應於收受送達後20日內向本院提出上訴書狀，其
未表明上訴理由者，應於提出上訴後20日內向本院補提理由書狀
（均須按他造當事人之人數附繕本）上訴時應提出委任律師或具
有律師資格之人之委任狀；委任有律師資格者，另應附具律師資
格證書及釋明委任人與受任人有民事訴訟法第466條之1第1項但
書或第2項（詳附註）所定關係之釋明文書影本。如委任律師提
起上訴者，應一併繳納上訴審裁判費。
中　　華　　民　　國　　109 　年　　5 　　月　　22　　日
　　　　　　　　　　　    　　書記官  鄧瑄瑋
附註：
民事訴訟法第466條之1（第1項、第2項）：
對於第二審判決上訴，上訴人應委任律師為訴訟代理人。但上訴
人或其法定代理人具有律師資格者，不在此限。
上訴人之配偶、三親等內之血親、二親等內之姻親，或上訴人為
法人、中央或地方機關時，其所屬專任人員具有律師資格並經法
院認為適當者，亦得為第三審訴訟代理人。